【裁判字號】    89,上訴,438
【裁判日期】    890418
【裁判案由】    毒品危害防制條例
【裁判全文】
臺灣高等法院臺中分院刑事判決                    八十九年度上訴字第四三八號
    上  訴  人  臺灣彰化地方法院檢察署檢察官
    被      告  乙○○
    選任辯護人  陳世煌
                何志揚
右上訴人，因被告違反毒品危害防制條例案件，不服臺灣彰化地方法院八十八年度訴
字第六三號，中華民國八十八年十二月二十二日第一審判決（起訴案號：臺灣彰化地
方法院檢察署八十七年度偵字第一一三三九號），提起上訴，本院判決如左：
    主  文
原判決關於持有第二級毒品部分撤銷。
乙○○持有第二級毒品，處有期徒刑壹年。扣案第二級毒品安非他命貳包（淨重壹陸
陸陸點壹貳公克）沒收銷燬之。
其他上訴駁回。
    事  實
一、乙○○曾於民國（下同）八十三年間，因意圖販賣而持有毒品罪，經臺灣彰化地
    方法院判決有期徒刑十二年，經上訴後，由本院改判持有毒品罪，判決有期徒刑
    四年六月確定，於八十五年七月十八日假釋出獄，八十七年十二月二十六日縮刑
    期滿而執行完畢，猶不知悔改（不構成累犯）。又於八十六年間，與蕭俊源在彰
    化縣員林鎮火車站前某地點合夥經營遊藝場，由乙○○管理財務，因不詳姓名綽
    號「阿明」年約三十歲之男子至該遊藝場打電動玩具積欠新台幣（下同）九十餘
    萬元未償，該「阿明」遂於八十七年八、九月間在彰化縣員林鎮○○街五十二號
    乙○○租屋處所，以其所有之第二級毒品安非他命二包（淨重一六六六．一二公
    克）交予乙○○質押，言明待其還清債務再行取回，乙○○即收受持有該第二級
    毒品安非他命。嗣於八十七年十二月十日下午五時四十分許，在上開租屋住處為
    警循線查獲，並扣得該安非他命二包（淨重一六六六．一二公克）等物。
二、案經雲林縣警察局移送臺灣彰化地方法院檢察署檢察官偵查起訴。
    理  由
甲、有罪部分：
一、訊據被告乙○○，對於上開受質押而持有該第二級毒品安非他命之事實，供承不
    諱，核與證人蕭俊源於原審結證之情節相符，又前開扣案之結晶物二包經送鑑定
    結果，均係安非他命，淨重分別為九九八‧七四公克（包裝重六‧四七公克）及
    六六七‧三八公克（包裝重十七‧八九公克）之事實，有法務部調查局檢驗通知
    書在卷可稽（參見原審卷二三頁），復有扣案之安非他命二包可證，本件事證明
    確，被告犯行堪以認定。
二、公訴人雖認被告前開持有犯行，係犯同條例第五條第二項意圖販賣而持有第二級
    毒品罪，其論據無非以被告持有大量之安非他命，且扣有彈簧秤、分裝袋及計算
    機等等為由。但查：
(一)被告於原審及本院調查時，堅決否認有何販賣之意圖而持有，並辯稱安非他命係
    「阿明」交付作為所積欠債務之擔保，彈簧秤係伊經營電動玩具店秤代幣用，另
    計算機及分裝袋係伊同居女友所有等語。本院經查，被告與蕭俊源合夥在員林火
    車站附近開設電動玩具店，「阿明」因欠被告九十餘萬元，才將安非他命質押給
    被告乙節，業據證人蕭俊源於八十八年九月十六日於原審時結證明確（參見原審
    卷一三六頁），是被告上開所辯，已難謂無憑。
(二)又扣案之分裝袋及計算機係被告之同居女友田鳳林經營服飾店，作為裝鈕釦及計
    算之用，亦據證人田鳳林於原審八十八年二月一日調查時結證明確（參見原審卷
    十九頁）。而電玩店多使用代幣投入機具內，以彈簧秤來秤代幣以便計算代幣數
    量，核與常情並無不合。且安非他命買賣時重量多寡不一，價格亦不便宜，必賴
    以精密之磅秤來確定重量，彈簧秤之精密度顯難與電子秤相比，是否作為毒品秤
    重之工具並非無疑。另外，計算機乃家庭常用之計算工具，分裝夾鏈袋之用途甚
    廣，販毒及吸食者固常以夾鏈袋作為毒品之分裝袋，惟並非僅有此一用途而已，
    尚難因此遽為不利被告之認定，被告之上開辯解，尚堪採信。此外，復查無其他
    積極證據足資證明被告有何販賣安非他命之意圖，公訴人上開認定自嫌無據。
三、核被告所為，係犯毒品危害防制條例第十一條第二項之持有第二級毒品罪。公訴
    人認被告應係犯同法第五條第二項意圖販賣而持有第二級毒品罪，起訴法條容有
    未洽，應予變更。原審經審理之結果，認被告罪證明確，予以論科，固非無見。
    但被告於八十七年十二月十日被查獲時，經送觀察勒戒之結果，認有繼續施用毒
    品之傾向，因而經原審裁定應施以強制戒治之事實，有本院被告之前科表及該裁
    定書在卷可稽，則被告既有施用第一級、第二級毒品之犯行，同時被查獲持有上
    開第二級毒品、第一級毒品之情事，該受質押而持有第二級毒品之犯行，與施用
    第二級毒品犯行之持有犯意並不相同，原審於論罪理由內未加說明，已嫌無據。
    又科刑應審酌一切犯罪情狀，為刑法第五十七條所明定。本件被告上開持有安非
    他命之犯行，雖堪認係單純持有而非意圖販賣持有，惟重量多達一千多公克，原
    審並未說明有何特殊理由，僅量處有期徒刑四月，顯有失出，自有未合。檢察官
    以被告持有之數量甚多，一般人如係自用，不可能購入如此之數量，且另有彈簧
    秤等物，因而認被告應係意圖販賣而持有，固非無據，但被告上開彈簧秤等物，
    難認係供販賣所用之物，已如上述，且數量多寡並非係意圖販賣與否之唯一根據
    ，因而檢察官之上訴，難認有理由。惟原判決既有上開可議，即屬無可維持，應
    由本院撤銷改判。爰審酌被告前有同類前科，本件犯罪之動機、目的、所生危害
    及犯罪之態度等一切情狀，量處如主文第二項所示之刑，以示懲儆。至扣案之安
    非他命二包，係查獲之第二級毒品，併依毒品危害防制條例第十八條第一項宣告
    沒收銷燬之。而彈簧秤、計算機、分裝袋，尚難認係供犯罪所用之物，且現金四
    十七萬元，無從認係犯罪所得之物，均不能依刑法第三十八條第一項第二款或第
    三款宣告沒收，附此敘明。
四、檢察官移送原審併辦意旨（即臺灣雲林地方法院檢察署八十八年度偵字第一０八
    九號）略以：八十七年十二月二十二日凌晨一時五分許，林盛民駕駛Ｓ七─七四
    ０九號自小客車行經國道一號二三八公里北向處之雲林縣斗南鎮路段，因違規超
    速為警攔檢時，在其行李箱內查獲安非他命二十包淨重七二九．七四公克，因林
    盛民供稱安非他命係被告所有，因認被告涉有販賣第二級毒品之罪嫌云云。惟經
    訊據被告，堅決否認於林盛民車上查獲之安非他命為伊所有，並辯稱：林盛民被
    查獲後，知悉伊因持有毒品被查獲後，曾至雲林戒治所要伊代其扛罪，伊不同意
    ，事後林盛民即坦承扣案之安非他命為其所有等語。經查，併辦意旨認被告涉有
    販賣罪嫌，無非以林盛民供稱扣案之安非他命為被告所有為依據，惟林盛民於原
    審八十八年九月二十日調查時到庭結稱：「（查獲之安非他命）全都是我的」、
    「我知道乙○○之前曾因毒品案件被查獲，所以想把這一次查獲之毒品推說是他
    的」、「（是否有到雲林戒治所接見乙○○）有，是想問他說能否同意說八十七
    年十二月二十二日所查獲之安非他命說成是他的，請他擔罪下來，當時他有向我
    表明不同意」等語，復有林盛民於八十八年一月十八日至雲林戒治所接見被告之
    錄音摘要在卷可稽（參見併辦之偵查卷），此外，復查無其他積極證據足資證明
    被告有何販賣第二級毒品之犯行，此與前開起訴經本院判決有罪之持有毒品部分
    即無裁判上一罪之關係，並非起訴之效力所及，本院自不得審究，應退回併辦機
    關，另行依法處理。
乙、上訴駁回即無罪部分：
一、公訴意旨略以：被告乙○○意圖販賣而持有第一級毒品海洛因，於八十七年十二
    月十日下午五時四十分許，在彰化縣員林鎮○○街五十二號租處，為警查獲被告
    所有之海洛因毛重一百零三公克（淨重九六‧三一公克），另有彈簧秤及計算機
    各一台、分裝袋三包及現金新台幣（下同）四十七萬元，因認被告涉有意圖販賣
    而持有第一級毒品罪嫌云云。
二、按犯罪事實應依證據認定之，無證據不得推定其犯罪事實，為刑事訴訟法第一百
    五十四條定有明文。訊據被告，固坦承持有前開扣案之海洛因，惟堅決否認有何
    販賣之意圖，並辯稱：扣案之海洛因係供伊施用，因伊每日施用之量至少半錢，
    且購入量多價格較便宜，才一次購入較多之毒品，扣案之毒品內已摻有糖粉，另
    扣案之彈簧秤係其經營遊藝場秤代幣用的，計算機、分裝袋及現金係伊之女友田
    鳳林經營服飾店所有等語。經查：
(一)被告確因施用第一級、第二級毒品，經裁定送觀察勒戒後，因有繼續施用毒品之
    傾向，經裁定送強制戒治，有原審八十七年毒聲字第二四五九號裁定及臺灣彰化
    地方法院檢察署檢察官戒治處分執行指揮書影本各一份在卷可稽，可見被告確有
    施用第一級毒品海洛因甚明。且被告於案發時之警訊，對安非他命、海洛因之來
    源供述「安非他命是八十七年八月底間在我租屋處交給我的」、「海洛因於八十
    七年十二月八日傍晚六時許，帶到我租居處販賣給我的」云云，明顯有別，益見
    其所辯其有施用海洛因之犯行，因而向綽號「阿涼」者購買云云，尚非無憑。
(二)又扣案之白粉，經鑑定結果係屬海洛因，淨重九六‧三一公克（包裝重七‧六九
    公克），純度為百分之四七‧五七，純度淨重四五‧八一公克之事實，有法務部
    調查局鑑定通知書影本在卷可憑（參見原審卷六一頁）。且證人田鳳林於原審到
    庭結稱：「我於八十六年底搬來日泰街與乙○○同住，他在作電動玩具，我們租
    了一棟四樓的透天厝，我在員林鎮○○街做服飾，計算機均是我在用的，夾鏈袋
    （分裝袋）是裝服飾之釦子，現金四十七萬元係作生意所賺的錢」等語，另證人
    蕭俊源於原審亦結稱：與乙○○合夥在員林火車站前開電玩店等語，可見該扣案
    之彈簧秤等物，並不能作為販賣海洛因之佐證甚明。末查，電玩店多使用代幣投
    入機具內，以彈簧秤來秤代幣以便計算代幣數量，核與常情並無不合，且海洛因
    價格昂貴，買賣時必賴以精密之磅秤來確定重量，彈簧秤之精密度顯難與電子秤
    相比，是否作為毒品秤重之工具並非無疑，另計算機係家庭常用之計算工具，夾
    鏈袋用途甚廣，販毒及吸食者固常以夾鏈袋作為毒品之分裝袋，惟並非僅有此一
    用途而已。依此，被告所為之辯解應堪採信。尚難單憑被告持有毛重一百零三公
    克之海洛因（淨重為九六‧三一公克），及於被告及田鳳林同居之處所查扣之計
    算機、分裝袋及現金等，逕為不利被告之認定。
三、查依上所述，被告持有第一級毒品、第二級毒品之緣由、時間均有不同，雖同時
    被查獲，且均有施用之犯行，但難認係想像競合犯之持有，因而檢察官認二罪之
    關係，有刑法第五十五條之適用，自有未合。原審因而認二罪係數罪併罰之關係
    ，並因而綜合各情，就第一級毒品部分為被告無罪之諭知，經核並無不合。檢察
    官徒以「被告持有海洛因之數量甚多，一般人如係自用，不可能購入如此之數量
    ，且另有彈簧秤等物」，因而認被告應係意圖販賣而持有，固非無據。但被告上
    開彈簧秤等物，難認係供販賣所用之物，已如上述，且數量多寡並非係意圖販賣
  與否之唯一根據，因而檢察官之上訴，難認有理由。其就此部分所提起之上訴，
    自應予駁回。
據上論斷，應依刑事訴訟法第三百六十八條、第三百六十九條第一項前段、第三百六
十四條、第二百九十九條第一項前段、第三百條，毒品危害防制條例第十一條第二項
、第十八條第一項，判決如主文。
本案經檢察官甲○○到庭執行職務
中      華      民      國    八十九      年      四      月    十八    日
                                  臺灣高等法院臺中分院刑事第二庭
                                        審判長法  官  羅  禮  政
                                              法  官  陳  欣  安
                                              法  官  蔡  聰  明
右正本證明與原本無異。
第一級毒品、第二級毒品，被告均不得上訴。檢察官均得上訴。
如不服本判決應於收受送達後十日內向本院提出上訴書狀，其未述上訴之理由者並
得於提起上訴後十日內向本院補提理由書（均須按他造當事人之人數附繕本）。
                                              書記官    瑞  芳
中      華      民      國    八十九      年      四      月   二十一   日
附錄：本案論罪科刑法條全文
毒品危害防制條例第十一條第二項：
持有第二級毒品者，處二年以下有期徒刑、拘役或新台幣三萬元以下罰金。
                                                                        Ａ


司法院資訊處製作；財團法人民間司法改革基金會備份。
